臺灣高等法院民事裁定　　　　　　　　　96年度家抗字第11號
抗　告　人　焦福純
上列抗告人因與相對人吳青芬間子女監護權等事件，對於中華民
國94年4月11日臺灣桃園地方法院93年度監字第226號所為裁定提
起抗告，本院裁定如下：
    主  文
抗告駁回。
抗告費用由抗告人負擔。
    理  由
一、按當事人或利害關係人僅就民事訴訟法第572條之1規定附帶
    請求部分之裁判聲明不服者，適用關於抗告程序之規定，民
    事訴訟法第582條之1定有明文。查相對人於原法院訴請判決
    離婚，並附帶請求酌定對於未成年子女權利義務行使負擔之
    內容及方法。原法院判准相對人與抗告人離婚，並酌定雙方
    對所生之未成年子女焦俞瑄（民國93年10月29日出生）權利
    義務行使負擔之內容及方法，並酌定雙方與未成年子女會面
    交往之方式及期間。惟本件之前提離婚訴訟部分，未據兩造
    聲明不服而告確定，抗告人就原法院酌定兩造對於焦俞軒權
    利義務行使負擔之內容及方法，提起抗告聲明不服，合敘先
    明。
二、抗告意旨略以：(一)抗告人家中有兩位姑姑及表姐均疼愛焦俞
    瑄，抗告人與彼等互動頻繁，且抗告人家族成員非常支持抗
    告人取得焦俞瑄扶養權；反觀相對人之父雖為師大教育系畢
    業，然常酗酒及辱罵三字經，將造成焦俞瑄不良影響，且相
    對人家族未能妥善照顧焦俞瑄，以致焦俞瑄成長及健康不佳
    ；又相對人居住環境擁擠，相對人家族亦不能給予焦俞瑄扶
    養上之支持；且相對人年過30歲，成熟度很差、經濟能力不
    強，難有能力教育焦俞瑄。是以，相對人及其父母之行為，
    均偏差且自私，如此做人處事態度，難以教育照顧焦俞瑄，
    爰請求本院裁定由抗告人為焦俞瑄之監護人。(二)依民法第11
    14條、第1115條規定，雙方應依其經濟能力分擔履行對於焦
    俞瑄之扶養義務，抗告人目前有房貸新台幣（下同）15,000
    元，且須扶養無工作能力之母親，反觀相對人父母有收入，
    毋庸相對人扶養，相對人亦無房貸負擔，故自本件裁定確定
    之日起至焦俞瑄成年為止，相對人應按月給付抗告人子女扶
    養費8,246元（即原審判決依每人每月最終消費支出16,491.
    619/2=8,246），如遲一期履行者，其後之期間視為亦已到
    期。(三)退步言之，如認焦俞瑄權利義務之行使或負擔仍以相
    對人任之為宜時，抗告人與焦俞瑄之會面交往期間及給付扶
    養費亦應調整如下：1.原判決附表所定會面交往方式及期間
    外，寒假期間應增加農曆年初二至初四共三日，使焦俞瑄得
    與抗告人及家人於年節團圓。2.原判決附表所定會面交往方
    式及期間外，暑假期間應增加一周，俾焦俞瑄得與抗告人及
    家人團聚。3.扶養費方面，抗告人之收入雖較相對人為高，
    但抗告人須支付房貸及扶養母親，故扶養費應各負擔1/2 ，
    即8,246元云云。
三、惟按「離婚之訴，當事人得於第一審或第二審言詞辯論終結
    前，附帶請求法院於認原告之訴為有理由時，並定對於未成
    年子女權利義務行使負擔之內容及方法。前三項情形，法院
    為裁判時，不受當事人聲明事項之拘束」、「第572條之1之
    事件，法院得斟酌當事人所未提出之事實，並應依職權調查
    證據。前項事件，法院為裁判前，得徵詢主管機關或社會福
    利機構之意見，或囑託其進行訪視、提出調查報告及建議」
    ，民事訴訟法第572條之1第1項及第4項、第575條之1定有明
    文。又「夫妻離婚者，對於未成年子女權利義務之行使或負
    擔，依協議由一方或雙方共同任之。未為協議或協議不成者
    ，法院得依夫妻之一方、主管機關、社會福利機構或其他利
    害關係人之請求或依職權酌定之。前三項情形，法院得依請
    求或依職權，為子女之利益酌定權利義務行使負擔之內容及
    方法。法院得依請求或依職權，為未行使或負擔權利義務之
    一方酌定其與未成年子女會面交往之方式及期間」、「法院
    為前條裁判時，應依子女之最佳利益，審酌一切情狀，參考
    社工人員之訪視報告，尤應注意左列事項：一、子女之年齡
    、性別、人數及健康情形。二、子女之意願及人格發展之需
    要。三、父母之年齡、職業、品行、健康情形、經濟能力及
    生活狀況。四、父母保護教養子女之意願及態度。五、父母
    子女間或未成年子女與其他共同生活之人間之感情狀況」，
    民法第1055條第1項、第4項、第5項前段及第1055條之1定有
    明文。是審酌對於未成年子女權利義務之行使負擔之歸屬，
    應以子女之利益為優先考量，衡量雙方之主客觀環境及斟酌
    子女成長階段所需接受照護之條件，法院得斟酌當事人所未
    提出之事實，並依據職權調查證據，而不受當事人主張之拘
    束。
四、經查，據原法院函請台北縣政府委託社團法人台北縣社會工
    作師工會、台北縣社會局囑託中華民國新女性聯合會分別派
    員訪視之結果，(1)前者認：相對人娘家成員均表現出很希望
    相對人可以離婚以及取得案主監護權的意願，對於相對人及
    焦俞瑄在生活經濟心理支持、照顧協助各方面支持度均佳。
    (2)後者認：抗告人居家住所內空間寬敞，且已備有可拆裝式
    安全門裝置，且有足夠空間供案主活動。在經濟能力方面，
    抗告人有穩定工作及收入，且據抗告人陳述之收入及支出情
    況，抗告人應有足夠能力提供焦俞瑄基本經濟需求。在家庭
    支持系統方面，焦俞瑄祖母60多歲身體尚稱健康，且焦俞瑄
    姑亦居住於住所附近，平時常有往來，雖焦俞瑄祖母對抗告
    人婚姻問題並不願多加干預，但仍希望能將焦俞瑄帶回並願
    意協助照顧，故家庭支持系統應屬良好。在照顧焦俞瑄經驗
    及互動狀況方面，焦俞瑄自幼多數時間由其外祖母照顧，據
    抗告人陳述內容得知焦俞瑄並未得到適當之照顧，然因無法
    訪視案主，無法實際觀察互動情形，故無法評估，亦未實際
    觀察焦俞瑄與抗告人互動情形，僅能就抗告人對焦俞瑄照顧
    狀況之陳述瞭解抗告人對焦俞瑄之照顧有無不妥之處；焦俞
    瑄之實際狀況，請法官參酌相對人訪視報告等情，有上開單
    位出具之訪視報告分別在卷可憑（見原審卷第52-56頁、 第
    80-84頁）。關於焦俞瑄個人意願部分， 則因其年僅1歲5個
    月，過於年幼口語表達尚未發展成熟無法表達被監護之意願
    （見原審卷第55頁）。依上開評估建議所載，雙方既皆具有
    提供焦俞瑄照顧意願，且均有適當之經濟能力，並分別由本
    生家庭提供相關資源及親職功能之協助，原法院審酌雙方行
    使及負擔子女權利義務之意願、能力、經濟狀況或所能提供
    成長之環境等方面評估，及考量焦俞瑄為女性且尚年幼，同
    屬女性之相對人應較可瞭解焦俞瑄的想法，尤以未來焦俞瑄
    發育青春期時，由相對人予之溝通較為方便，因認焦俞瑄權
    利義務之行使及負擔由相對人任之較為妥當。上開認定乃考
    量未成年子女最佳利益之照顧，性別與年幼自為重要考量因
    素之一，抗告人指摘原法院徒以「焦俞瑄年幼且為女性」因
    素為衡量云云，求為廢棄原判決主文第2項部分， 顯不足採
    。本院另參酌雙方均居住於台北縣境內，與子女間之會面交
    往亦非不便，顧及未成年子女之成長及照顧需父母呵護與關
    愛，子女與父母間親情之維繫並不可或缺，未行使或負擔未
    成年子女權利義務一方之定期或不定期訪視，乃關係子女人
    格之成長，又斟酌雙方行使及負擔子女權利義務之意願、生
    活狀況、經濟狀況及所能提供子女成長之環境與親職功能等
    ，並兼顧雙方所生子女人格之正常發展、滿足父母親情及不
    影響雙方生活等因素，認本件焦俞瑄權利義務行使負擔之內
    容及方法如原判決主文第2項所示，依上開說明， 核無不合
    。抗告人仍執前詞指摘原判決關於酌定焦俞瑄之權利義務由
    相對人行使為不當，求為廢棄原裁定並請求增加寒暑假會面
    期間、請求相對人給付未成年子女扶養費8,246元云云， 均
    屬無據，應予駁回。
五、據上論結，本件抗告為無理由，爰裁定如主文。
中    華    民    國    96      年    2    月    8    日
                    民事第十三庭
                        審判長法  官  劉勝吉
                              法  官  高鳳仙
                              法  官  李媛媛
正本係照原本作成。
本裁定除以適用法規顯有錯誤為理由，並經本院許可外，不得再
抗告。如提起再抗告，應於收受後10日內委任律師為訴訟代理人
向本院提出再抗告狀。並繳納再抗告費新台幣１千元。
中    華    民    國    96    年    2     月    12    日
                              書記官  李翠齡